【裁判字號】    95,訴,2
【裁判日期】    950413
【裁判案由】    妨害自由等
【裁判全文】
臺灣臺北地方法院刑事判決                 95年度訴字第2號
公  訴  人  臺灣臺北地方法院檢察署檢察官
被      告  丙○○
            戊○○
            甲○○
上列被告等因妨害自由等案件，經檢察官提起公訴（94年度偵字
第21904號），本院判決如下：
    主  文
丙○○、甲○○共同意圖為自己不法之所有，以恐嚇使人將本人
之物交付，丙○○累犯，處有期徒刑柒月，甲○○處有期徒刑陸
月，如易科罰金，以參佰元折算壹日。
戊○○無罪。
    事  實
一、丙○○（前因詐欺案件，經台灣板橋地方法院以92年度金訴
    字第4號判處有期徒刑4月，因不服提起上訴後，嗣撤回上訴
    ，於民國92年8月29日確定，並於93年11月10日執行完畢，
    構成累犯）與甲○○共同基於意圖為自己不法所有之犯意聯
    絡，於94年4月間，先由丙○○至PCHOME網站（www.pchome.
    com.tw）申請rose680828@pchome.com.tw帳號，再進入該網
    站內所設置之「街角的祝福」聊天室內，以假名「鄭沁玟」
    之女子名義，與乙○○進行網路聊天，其間更要求與乙○○
    成為男女朋友，並以傳遞行動電話簡訊方式對談。嗣於94年
    5月14日，由甲○○之（成年）女友丁○○（未據起訴）假
    扮為「鄭沁玟」，與乙○○相約於當日下午2時，在台北縣
    深坑鄉○○路○段152號之統一便利超商前見面，待乙○○依
    約現身後，丁○○先與乙○○寒暄幾句，之後丙○○及甲○○隨即出現，謊稱渠等為「鄭沁玟」先生之小弟，丙○○並
    對乙○○恐嚇稱：「我老闆看到你傳的簡訊很生氣」、「如
    果再找不到你，就要對你媽媽不利」等語，使乙○○心生畏
    懼，然在出於自由意志之情況下，依渠等要求進入由甲○○
    承租，車牌號碼不明之小客車內，由丙○○駕駛，往台北縣
    新店市安坑山上方向行駛，其間丙○○、甲○○即向乙○○
    恐嚇稱：「我們是竹聯幫份子，我老闆很生氣，要剁你1隻
    腳和1隻手，看你要怎麼解決」、「上次就在安坑山上解決1
    個，如將你剁完手腳後，會將你埋在山上」等語，並要求乙○○拿出新台幣（下同）25萬元解決，使乙○○心生畏懼，
    因而答應在能力範圍內，支付19萬元。之後丙○○遂開車前
    往乙○○位於台北市○○區○○路四段101巷85之4號2樓之
    住處，要求乙○○回家持卡號為00000000000000號之台新銀
    行新生分行現金卡領錢，渠等為免前開情事曝光，抵達乙○○之住處前，甲○○又向乙○○恐嚇稱：「不能報警，否則
    將對家人不利」等語，並由甲○○陪同至乙○○住處取得現
    金卡後，於同日下午5時24分許，渠等開車前往位於台北縣
    永和市○○路610號之萊爾富便利商店，要求乙○○以上開
    現金卡，插入該便利商店內之提款機預借現金9萬元，連同
    身上原有之現金1萬元，湊成10萬元交予丙○○、甲○○2人
    ，因尚欠9萬元，丙○○、甲○○復向乙○○恐嚇稱：「若
    沒給足19萬元，一樣要砍下手腳」等語，在渠等之言語恫嚇
    下，乙○○因而交付上開現金卡供渠等提領現金之用，渠等
    始讓乙○○離開。惟因丙○○於翌日上午9時10分許，持上
    開現金卡至位於台北縣新店市○○路71巷1號之全家便利商
    店內之提款機提領現金未果，渠等乃打電話給乙○○恫嚇稱
    ：「現金卡為何提領不到錢，要砍掉1隻手和1隻腳」等語，
    使乙○○心生畏懼，因而至住處附近便利商店內之提款機，
    以台新銀行另1張現金卡及聯邦銀行現金卡，共提領現金9萬
    元，並於當日上午11時許交付予丙○○、甲○○2人。
二、案經乙○○訴由台北縣政府警察局新店分局報告台灣台北地
    方院檢察署檢察官偵查起訴。
    理  由
壹、程序部分：按被告以外之人於審判外之言詞或書面陳述，除
    法律有規定者外，不得作為證據，刑事訴訟法第159條第1項
    定有明文，此即學理上所稱之「傳聞證據排除法則」，而依
    上開法律規定，傳聞證據原則上固無證據能力，但如法律別
    有規定者，即例外認有證據能力。又被告以外之人於審判外
    之陳述，雖不符合同法第159條之1至第159條之4之規定，但
    經當事人於審判程序同意作為證據，法院審酌該言詞陳述或
    書面陳述作成時之情況，認為適當者，亦得為證據，當事人
    、代理人或辯護人於法院調查證據時，知有第159條第1項不
    得為證據之情形，而未於言詞辯論終結前聲明異議者，視為
    有前項之同意，此觀諸同法第159條之5規定甚明。查本判決
    下列所引用之各該被告以外之人於審判外之陳述（包含書面
    陳述），皆屬傳聞證據，惟被告等於本院準備程序時表示無
    意見而不予爭執，且迄至言詞辯論終結前亦未再聲明異議，
    本院審酌上開證據資料製作時之情況，尚無違法不當及證明
    力明顯過低之瑕疵，亦認為以之作為證據應屬適當，故揆諸
    前開規定，爰逕依刑事訴訟法第159條之5規定，認前揭證據
    資料均例外有證據能力，合先敘明。
貳、有罪部分（被告丙○○、甲○○被訴恐嚇取財部分）：
一、訊據被告丙○○、甲○○對於上揭犯罪事實均坦承不諱，復
    據證人即告訴人乙○○於本院審理時證述綦詳（見本院卷第
    46、47頁），核與其於警詢及偵查中之指訴大致相符，並有
    PCHOME網路家庭國際資訊股份有限公司之電子郵件回函、IP
    位址搜尋函、中華電信數據通信分公司南區客服中心回覆單
    、通聯調閱查詢單各乙份、台新銀行自動櫃員機交易明細表
    4紙及翻拍照片3幀附卷可稽（見偵查卷第35至48、159頁）
    ，是依前述補強證據，足資擔保被告丙○○、甲○○於本院
    審理時所為前開任意性自白具有相當程度之真實性，而得使
    本院確信渠等前述自白與事實相符，揆諸刑事訴訟法第156
    條第1項「被告之自白，非出於強暴、脅迫、利誘、詐欺、
    違法羈押或其他不正之方法，且與事實相符者，得為證據」
    及第2項「被告之自白，不得作為有罪判決之唯一證據，仍
    應調查其他必要之證據，以察其是否與事實相符」規定，本
    院自得採為論科之依據。從而，本件事證明確，被告丙○○
    、甲○○之犯行均堪認定，應予依法論科。
二、按刑法第346條第1項所謂之恐嚇取財，係指行為人以恐嚇之
    方法，迫使被害人將本人或第三人之物交付而言，行為人主
    觀上必須具有為自己或第三人不法所有之意圖，又所謂恐嚇
    ，係指以現在或將來之危害通知他人，使該人主觀上生畏怖
    心之行為，而恐嚇之手段，並無限制，其以言語﹑文字為之
    者無論矣，即使出之以強暴、脅迫，倘被害人尚有相當之意
    思自由，而在社會一般通念上，猶未達於不能抗拒之程度者
    ，仍屬「恐嚇」之範疇。次按刑法第304條第1項之強制罪，
    與刑法第346條第1項之恐嚇取財罪，其構成要件迥然不同，
    前者無不法所有之意圖，後者則以意圖自己或第三人之不法
    所有為前提條件（最高法院69年度台上字第3141號裁判意旨
    參照）。準此，被告丙○○、甲○○自始出於不法所有之意
    圖，以現時之危害相加告訴人，使告訴人心生畏懼因而交付
    財物，自應成立刑法第346條第1項之恐嚇取財罪，要無另成
    立同法第304條強制罪及第305條恐嚇危害安全罪之餘地。核
    被告丙○○、甲○○所為，均係犯刑法第346條第1項之恐嚇
    取財罪。公訴意旨認渠等另犯刑法第304 條之強制罪及同法
    第305條之恐嚇危害安全罪云云，容有誤會。 渠等就上開犯
    行，有犯意聯絡及行為分擔，皆為共同正犯。
三、查被告丙○○前因詐欺案件，經台灣板橋地方法院以92年度
    金訴字第4號判處有期徒刑4月，因不服提起上訴後，嗣撤回
    上訴，於92年8月29日確定， 並於93年11月10日執行完畢之
    事實，有台灣高等法院被告前案紀錄表乙份在卷可按，其前
    受有期徒刑之執行完畢，於5 年以內再犯本件最重本刑為有
    期徒刑以上之罪，應依刑法第47條之規定加重其刑。爰審酌
    被告丙○○有竊盜、詐欺、贓物等前科，素行不良，甲○○
    則有竊盜非行，素行亦非良好，其2 人正值青春年華，本應
    力求進取，卻不思循正當管道賺取錢財，徒思不勞而獲，竟
    謀以恐嚇方法加害於告訴人，因而獲取錢財，危害社會治安
    甚鉅，惡性非輕，實不宜寬貸；然考量其2 人事後坦承犯行
    ，態度良好及於本院審理時與告訴人達成和解，有和解筆錄
    乙份在卷可佐，且已清償部分款項，頗具悔意等一切情狀，
    量處如主文所示之刑，被告甲○○部分並諭知易科罰金之折
    算標準，以資懲儆。另被告甲○○雖請求准予宣告緩刑，然
    刑法第74條第1項第1、2款規定須「未曾因故意犯罪受有期
    徒刑以上刑之宣告者」或「前受有期徒刑以上刑之宣告，執
    行完畢或赦免後，5 年以內未曾受有期徒刑以上刑之宣告者
    」，始符合宣告緩刑之要件，查被告甲○○前因侵占案件，
    經台灣士林地方法院於95年1 月5日以95年度湖簡字第9號判
    處有期徒刑2月，並於同年2月4 日確定，有本院公務電話紀
    錄乙份可參，核與前開得宣告緩刑之要件不合，礙難准許，
    附此敘明。
四、公訴意旨另以：被告丙○○、甲○○基於妨害自由之概括犯
    意，先於94年5月14日下午2時許，與告訴人相約在台北縣深
    坑鄉○○路○段152號之統一便利超商前見面，待告訴人依約
    現身後，其2 人在違反告訴人自由意志之情況下，將告訴人
    押入被告甲○○所承租之小客車內，由被告丙○○駕駛，往
    台北縣新店市安坑山方向行駛，復於翌日上午11時許，在告
    訴人住處附近之台北市○○區○○路4段101巷口，將告訴人
    押上車子，待繞行一段時間後，始讓告訴人下車，其2 人另
    於94年5月15日上午9時10分許，共同意圖為渠等不法之所有
    ，由被告丙○○持告訴人交付之現金卡至台北縣新店市○○
    路71巷1 號之全家便利商店內之自動付款設備，以不正方法
    提領現金3 萬元，因認被告丙○○、甲○○另涉犯刑法第56
    條、第302條第1項之連續妨害自由及同法第339條之2之不正
    利用自動付款設備罪嫌云云。然被告丙○○、甲○○均堅決
    否認此部分犯行，且證人即告訴人乙○○於本院審理時證稱
    ：當時我是自己願意上車的，被告丙○○、甲○○沒有用強
    制力逼迫我上車等語（見本院卷第46頁背面），是難認告訴
    人係遭被告丙○○、甲○○以非法方法剝奪行動自由。又刑
    法第339條之2規定「意圖為自己或第三人不法之所有，以不
    正方法由自動付款設備取得他人之物者，處3 年以下有期徒
    刑、拘役或1 萬元以下罰金。以前項方法得財產上不法之利
    益或使第三人得之者，亦同」，是本罪並無處罰未遂犯，且
    所謂不正方法係指類似行騙之方法，而得違反自動付款設備
    之付款設計目的，以取得他人之款項或財產上之不法利益或
    使第三人得之，由於自動提款機在付款設計上僅認卡與密碼
    而不認人，故若以恐嚇取得他人之提款卡而由自動提款機中
    提款，即非屬本罪之不正方法。查公訴人起訴事實既認被告
    丙○○係持告訴人交付之現金卡由自動提款機提款，揆諸前
    揭說明，即與不正之方法未合，況被告丙○○持現金卡並未
    由自動提款機領到錢乙節，復據告訴人結證明確（見本院卷
    第46頁），是亦難認被告丙○○、甲○○有何不正利用自動
    付款設備之犯行，公訴人所指渠等所涉之上開罪嫌尚有不足
    ，惟此部分犯行既與上開論罪科刑部分之犯行，有牽連犯之
    裁判上一罪關係，爰不另為無罪之諭知，併此敘明。
參、被告戊○○無罪部分：
一、公訴意旨略以：被告戊○○與丙○○係夫妻，其與被告丙○○、甲○○共同謀議以「仙人跳」方式恐嚇取財，由被告戊○○於94年5 月14日假扮為「鄭沁玟」，與告訴人相約於當
    日下午2 時，在台北縣深坑鄉○○路○段152號之統一便利超
    商前見面，待告訴人依約現身後，被告丙○○及甲○○隨即
    出現，因認被告戊○○共同涉犯刑法第305 條之恐嚇罪嫌、
    第302條第1項之妨害自由罪嫌、第346條第1項之恐嚇取財罪
    嫌、第304條之強制罪嫌及第339條之2 之不正利用自動付款
    設備罪嫌云云。
二、按犯罪事實應依證據認定之，無證據不得認定犯罪事實；不
    能證明被告犯罪者，應諭知無罪之判決， 刑事訴訟法第154
    條第2項及第301條第1項前段分別定有明文。 又認定不利於
    被告之事實須依積極證據，苟積極證據不足為不利於被告事
    實之認定時，即應為有利於被告之認定；認定犯罪事實所憑
    之證據，雖不以直接證據為限，間接證據亦包括在內；然而
    無論直接或間接證據，其為訴訟上之證明，須於通常一般之
    人均不致有所懷疑，而得確信其為真實之程度者，始得據為
    有罪之認定；且告訴人之告訴，係以使被告受刑事訴追為目
    的，是其陳述是否與事實相符，仍應調查其他證據以資審認
    （最高法院30年台上字第816號、 76年台上字第4986號、52
    年台上字第1300號判例意旨參照）。
三、本件公訴人認被告戊○○共同涉犯上開罪嫌，無非係以告訴
    人於警詢及偵查中之指述及被告甲○○於偵查中之供述為其
    主要論據。訊據被告戊○○堅決否認有何上開犯行，辯稱：
    我沒有於94年5月14日與告訴人相約見面，我不知道這件事
    情等語。經查：
  （一）告訴人於94年6月7日警詢時，依員警提示「丁○○」之
        口卡片指認當天自稱「鄭沁玟」之女子為案外人丁○○
        （見偵查卷第12頁），惟於94年9月9日警詢中，員警提
        示「戊○○」之口卡片時，改稱確定該名女子係被告戊○○等語（見偵查卷第15頁），是告訴人於警詢時前後
        指述不一，已有瑕疵，其於本院95年2 月13日審理時結
        證稱：那名女子我只見過一面，印象不是很深刻等語，
        且經當庭指認亦無法確定被告戊○○即為當天相約見面
        自稱「鄭沁玟」之女子，雖被告甲○○於同日審理時結
        證稱：當天與告訴人相約見面的人是戊○○，不是丁○○等語（見本院卷第47頁），然本院依聲請傳訊證人丁○○到庭作證，其於本院95年3 月16日審理時證稱：當
        天是丙○○叫我去的，我站在便利商店前等告訴人，待
        他出面後，丙○○、甲○○就叫我假扮網友，與告訴人
        見面，好像是感情上的問題，後來我先上車坐副駕駛座
        ，他們3 人一起上車，由丙○○開車，甲○○與告訴人
        坐在後面，在車上丙○○有提到錢的問題，內容我忘記
        了，他要告訴人付錢，我說不要拿那麼多，我從頭到尾
        都在車上等，去告訴人家後再去超商領錢，領到錢就送
        告訴人去坐捷運，拿到10萬元後，由丙○○分給我與甲○○共2、3萬元，隔天我沒有再去，這件事沒有跟戊○○討論過等語（見本院卷第62頁）。
  （二）又被告甲○○於同日審理庭改稱：當天與告訴人相約見
        面的是丁○○，戊○○從頭到尾都沒有在場，我是為了
        與先前口供一致，才在前次審理庭作證說到場的人是戊○○等語（見本院卷第63頁），告訴人復證稱：我從身
        形及五官判斷，覺得今日在庭的丁○○較像當天看到的
        女子等語（見本院卷第61頁背面），參酌被告戊○○陳
        稱其身高約158至160公分，案發時體重約70公斤等語，
        證人丁○○陳稱其身高約153公分，案發時體重約50公
        斤等語（見本院卷第47頁背面、61頁背面），顯見其2
        人之身高、體重相距甚遠，應無使人混淆誤認之虞，是
        以告訴人於本院95年3月16日審理時之指認較為可採，
        從而，被告戊○○並非出面自稱「鄭沁玟」之女子，堪
        可認定。
四、綜上所述，公訴人所舉之前開論據，均不足以認定被告戊○○共同參與上開犯行，復查無其他積極證據足資證明其有何
    公訴人所指之上開犯行，既不能證明犯罪，揆諸前揭說明，
    自應諭知被告戊○○無罪之判決。至公訴人雖無法證明被告
    戊○○成立犯罪，惟證人丁○○既係與告訴人相約見面自稱
    「鄭沁玟」之女子，已如前述，則其所為是否果涉本案犯罪
    ，宜由檢察官另為適法之處理，併此敘明。
據上論斷，應依刑事訴訟法第299條第1項前段、第301條第1項前
段，刑法第28條、第346條第1項、第47條、第41條第1 項前段，
罰金罰緩提高標準條例第1條前段、第2條，判決如主文。
本案經檢察官鄭克聖到庭執行職務。
中    華    民    國    95    年    4     月    13    日
                  刑事第十三庭  審判長法官  朱瑞娟
                                      法官  陳慧萍
                                      法官  鍾素鳳
以上正本證明與原本無異。
如不服本判決，應於送達後10日內，向本院提出上訴狀。
                                    書記官  陳鳳瀴
中    華    民    國    95    年    4     月    18    日
附錄本判決論罪之法條：
刑法第346條
    意圖為自己或第三人不法之所有，以恐嚇使人將本人或第三
    人之物交付者，處6月以上5年以下有期徒刑，得併科1千元
    以下罰金。
    以前項方法得財產上不法之利益，或使第三人得之者，亦同
    。
    前2項之未遂犯罰之。


司法院資訊處製作；財團法人民間司法改革基金會備份。
